【裁判字號】    94,上更(一),12
【裁判日期】    950111
【裁判案由】    損害賠償
【裁判全文】
臺灣高等法院高雄分院民事判決        94年度上更(一)字第12號
上  訴  人  育興科技企業股份有限公司
兼法定代理人  甲○○
共      同
訴訟代理人  侯永福律師
複代理人    葉美利律師
被上訴人    乙○○
訴訟代理人  陳慧博律師
上列當事人間請求損害賠償事件，上訴人對於中華民國91年8 月
12日臺灣高雄地方法院90年度重訴字第126 號第一審判決提起上
訴，經最高法院第一次發回更審，本院於94年12月28日言詞辯論
終結，判決如下：
    主      文
原判決關於命上訴人連帶給付超過新台幣壹佰拾肆萬伍仟肆佰
伍拾元，及自民國93年3 月20日起至清償日止，按週年利率百分
之五計算利息部分，及該部分假執行之宣告，並訴訟費用（確定
部分除外）之裁判均廢棄。
前項廢棄部分，被上訴人在第一審之訴及假執行之聲請均駁回。
其餘上訴駁回。
第一、二審（確定部分除外）及發回前第三審訴訟費用，由上訴
人連帶負擔三分之二，餘由被上訴人負擔。
    事實及理由
甲、上訴人方面：
一、被上訴人主張：上訴人甲○○係上訴人育興科技企業股份有
    限公司（下稱育興公司）負責人，育興公司承攬原審共同被
    告正合興重工業股份有限公司（下稱正合興公司）路竹廠CO
    燃燒塔頸部水箱及組立工程，僱用伊子蘇進忠為電焊工。於
    民國89年9 月3 日15時30分許，蘇進忠在正合興公司路竹廠
    從事點焊工作時，因育興公司提供之電焊機接柄破裂，致其
    感電遭電擊死亡。上訴人應負過失侵權損害賠償責任。求命
    上訴人連帶給付新台幣（下同）2,174,149 元及加付法定遲
    延利息之判決（原審判命連帶給付3,545,510 元及自88年9
    月4 日起算年息百分之五之遲延利息，經本院前審將給付超
    過2,174,149 元本息部分廢棄，經上訴人上訴最高法院，將
    本院前審判決「關於駁回上訴人其餘上訴及訴訟費用廢棄」
    發回本院；被上訴人請求被駁回部分，業經確定）。
二、上訴人則以：被上訴人非不能以自己財產維持生活，不得請
    求扶養費損害，且求償金額亦過高；又該電焊機接柄破裂，
    蘇進忠未予注意應予更換，仍繼續使用，致觸電死亡，於損
    害之發生與有過失等語，資為抗辯。並聲明求為將原判決（
    除確定部分外）不利上訴人部分廢棄，駁回對造在原審之訴
    。
三、不爭執事項：
  (一)上訴人甲○○係育興公司負責人，育興公司承攬正合興公司
    路竹廠工作，僱用被上訴人之子蘇進忠為電焊工，蘇進忠於
    88年9 月3 日在上開廠房使用電焊機進行點焊工作時，因育
    興公司所提供之電焊機焊接柄破裂，致蘇進忠遭電擊死亡。
  (二)蘇進忠在育興公司之平均工資以每日840元計算。
  (三)育興公司已支付13萬元予被上訴人，被上訴人亦自勞保局領
    取勞工保險金884,250元
四、爭執事項
  (一)被上訴人是否不能維持生活？若係肯定，則扶養費用額以多
    少為當？
  (二)是否有「與有過失」之適用？
五、本院判斷：
  (一)事件發生後，勞工檢查所至災害現場勘查、詢問現場相關人
    員，並提出報告，分析災害發生原因為直接原因：罹災者
    遭交流電焊機焊條夾頭二次無負載電壓85伏特感電致死間
    接原因：交流電焊機焊接柄破損斷裂，致帶電體外露等不安
    全狀況所致基本原因：雇主未訂定安全衛生工作守則，即
    未實施自動檢查，未對罹災者勞工實施安全衛生教育訓練及
    勞工缺乏警覺性及知識不足等因素所致，有勞檢所職業災害
    檢查報告書可參。該施檢之勞檢所檢查員於刑案一審時亦證
    陳：伊於事故翌日至現場檢查，看到被害人使用之電焊機焊
    接柄部分之絕緣體是破裂的等語。按雇主應防止機械器具、
    設備等引起之危害及電、熱及其他之能引起之危害；且雇主
    對電焊作業使用之焊接柄，應有相當之絕緣耐力及耐熱性，
    勞工安全衛生法第5 條第1 項第1 款、3 款，勞工安全衛生
    設施規則第245 條分別定有明文。上訴人雇用蘇進忠從事育
    興公司向正合興公司所承攬之組立CO燃燒塔及CO燃燒塔頸部
    水箱作業之點焊工作，並任育興公司本件安全衛生管理人員
    之甲○○客觀上有提供合於標準之安全設備義務，對於電焊
    作業所使用之點焊機亦負有必要之高度注意完整無缺具相當
    絕緣耐力及耐熱性，使勞工作業時得以避免感電之危害，依
    客觀情況，亦無不能注意之情，竟疏未注意設置符合標準之
    必要安全設備，致生勞工蘇進忠感電致死之職災，蘇進忠之
    死亡，與甲○○之過失間，有相當因果關係。雖上訴人以：
    蘇進忠自己使用不當，去碰觸不該碰觸之該焊接炳焊條夾頭
    ，且蘇進忠使用前該夾頭護套已破損掉落，蘇進忠未要求更
    換，猶使用之，自與有過失，應擔負百分之70之責任等語抗
    辯。惟查，本件雇主未訂定安全衛生教育訓練、工作守則，
    且未實施自動檢查，則被害人既未受該安全教育，其何能注
    意？況據當時與蘇進忠一起工作，先前使用該焊接機器，嗣
    將該焊接機器遞予蘇進忠之證人黃榮華在刑案第一審證陳：
    「我也沒有注意這個焊接炳有何處破損」、「看起來是好好
    的…」（高雄地院90交訴字第76號刑卷21、22頁），是而就
    該物絕緣體裂損之狀，難謂蘇進忠處於當時情狀下，有應注
    意並能注意而疏於防範情事，不能認蘇進忠就損害之發生與
    有過失。從而上訴人主張被上訴人本於侵權行為之規定，向
    伊求償，應予過失相抵，自非可採。又勞動基準法第59條之
    補償規定，係為保障勞工，性質上非屬損害賠償，該項補償
    ，無民法217 條所訂過失相抵之適用，基於職災補償制度之
    特質，無論如何，均不減損受雇人及受扶養之家屬應有之權
    利，上訴人執上情抗辯，亦非可取。
  (二)前述勞工安全衛生法第5 條第1 項第1 、3 款及勞工安全衛
    生設施規則第245 條規定均屬民法第184 條2 項所指保護他
    人法律。甲○○係育興公司負責人，並任本件之安全衛生管
    理人員（見後述），應注意設置符合標準之安全設備，其能
    注意而疏未注意，自有不法過失情事。又法人對於其董事或
    其他有代表權之人，因執行職務所加於他人之損害，與該行
    為人連帶負賠償責任；勞工因遭遇職業災害而致死亡……時
    ，雇主應依左列規定予以補償……四、勞工遭遇職業災害或
    罹患職業病而死亡時，雇主除給與5 個月平均工資之喪葬費
    外，並應一次給與其遺屬40個月平均工資之死亡補償，民法
    第28條、勞動基準法第59條分別定有明文。甲○○為育興公
    司負責人，其於刑案第一審時自承公司承攬系爭工程時，正
    合興公司要求育興公司自行派安全衛生管理人員，因伊有相
    關結業證書，陳生財沒有，即由伊擔任等語，是亦足認其並
    任該件之公司安全衛生管理人員，竟未對蘇進忠施以安全教
    育訓練，防止器具、電引起危害之發生，因提供外皮破裂之
    電焊機接柄供蘇進忠使用，致蘇進忠遭電擊死亡而受損害，
    甲○○自應負侵權行為責任，育興公司依上揭規定應連帶負
    賠償責任，育興公司並負雇主之職災補償責任。
  (三)茲就乙○○得請求之金額，審酌如下：
    1.被上訴人主張支出蘇進忠殯葬費459,700 元，有收據5 紙
      可證，扣除非必要之10萬元，得請求之殯葬費用為359,70
      0 元，該數額為必要之殯葬費用，為兩造於本審所不爭執
      ，則依民法第192 條第1 項規定，此項應賠償金額為359,
      700元。
    2.被上訴人主張其係蘇進忠之母，民國34年7 月13日出生，
      距蘇進忠死亡時，依臺灣地區國民簡易生命表所示，尚有
      26點29歲壽命可受扶養，其另尚有2 名兒子，以台灣省平
      均每人每年消費支出為151,786 元計算，蘇進忠應負擔扶
      養費用為828,699 元，伊受此損害，請求上訴人如數連帶
      給付。惟按受扶養權利者，以不能維持生活而無謀生能力
      者為限，該無謀生能力之限制，於直系血親尊親屬，固不
      適用之（民法第1117條），但仍以具備不能維持生活之限
      制要件始足當之，該主張受扶養權利者，對此主張有利於
      己之要件應負舉證之責。查被上訴人名下有坐落高雄縣彌
      陀鄉○○段126 號、206 號面積各為76.8平方公尺、8.76
      平方公尺建地及其上之2 層建屋1 棟，88年度存款於岡山
      郵局彌陀鄉農會之存款利息給付總額為293,792 元，至89
      年存款利息給付總額，亦尚達330,718 元，有被上訴人稅
      務電子閘門財產所得調件明細表可稽（本院二卷69至73頁
      ），足徵事件發生之時，被上訴人尚有數百萬元存款，其
      有房地供居住，復有至少達數百萬元金錢，即不能謂符合
      不能維持生活之要件。雖被上訴人辯稱：各該款項均係其
      另2 名兒子蘇進春、蘇進財所有，寄於其帳戶而已，伊已
      於91年間將存款解約，交由該2 名兒子取去購屋云云。蘇
      進春、蘇進財亦證陳：母親帳戶內之款，分別係渠等兄弟
      於民國70幾年及82年開始擔任警察時，將每月薪水於匯入
      渠等兄弟帳戶之錢，再每個月領出來交給母親，再由母親
      存入其帳戶，所以母親帳戶之錢，只是代渠兄弟保管而已
      ，嗣因渠等欲購屋等，故而在91、2 年間領出付予伊等兄
      弟等語。惟經核被上訴人在彌陀鄉農會及郵局88年1 至6
      月存款紀錄，與蘇氏兄弟之彌陀郵局同時期提款紀錄比對
      ，被上訴人帳戶每月收入，大都是定存利息收入，且是以
      轉帳為之，然而蘇氏兄弟同期提款，則多不能在被上訴人
      帳戶內找出相對應之存款記錄，從二者之帳戶內，並無能
      認定如蘇進財、蘇進春所稱之由渠等帳內提出，再由被上
      訴人將提出交付之款存入自己帳戶之情。況蘇進財兄弟於
      任職有所得時，基於回饋父母或共同生活之故，苟有將部
      分款項交由掌理一家事務之母親，乃經營家庭之型態，母
      親將以己名義存於銀錢業者，尚難謂非其所有而得自由處
      分之財產，是蘇進財、蘇進春所證各該金錢屬其所有等語
      ，及被上訴人主張其於91年間將款還予蘇進財、蘇進春購
      屋之抗辯，均非可取。被上訴人於事發時既非不能維持生
      活之人，其嗣因訴訟之故，始將財產為處分，自不得依民
      法第192 條第2 項規定，請求上訴人賠償扶養費之損害，
      被上訴人求償828,699 元扶養費之損害，不應准許。
    3.被上訴人因兒子蘇進忠職災死亡，白髮人送黑髮人，精神
      上受有不堪之苦痛，應足認定。審酌被上訴人之財產狀況
      、年齡、家庭婦女，育興公司為資本額8,000,000 萬元之
      股份有限公司，甲○○為公司負責人等一切情狀，認被上
      訴人非財產上損害之請求以2,000,000元為適當。
    4.上開合計2,359,700 元之侵權行為損害，應由上訴人連帶
      負賠償責任。
    5.蘇進忠在育興公司平均工資每日840 元，則育興公司應負
      之職災補償金額依勞動基準法第59條第4 款規定為(1)喪葬
      補償以5 個月平均工資計算共為126,000 元（840 ×30×
      5 ＝126,000）(2) 死亡補償以40個月之平均工資計算為1,
      008,000 元（840 ×30×40＝1,008,000）； 以上(1)(2)項
      合計1,134,000 元，應由育興公司負補償責任。按「勞工
      因遭遇職業災害而致死亡……時，雇主應依下列規定予以
      補償，但如同一事故，依勞工保險條例或其他法令規定，
      已由雇主支付費用補償者，雇主得以抵充之，…四、…喪
      葬費…死亡補償…」、「雇主依前條規定給付之補償金額
      ，得抵充就同一事故所生損害之賠償金額」，勞動基準法
      第59、60條分別定有明文。如上所述，上訴人應連帶給付
      侵權行為所生損害之金額為2,359,700 元，育興公司之職
      災補償責任項目及金額度已均在侵權行為損害賠償責任範
      疇內，而為侵權責任賠償額所涵括，育興公司為蘇進忠之
      雇主，另已支付13萬元予被上訴人，被上訴人亦自勞保局
      領取勞工保險金88 4,250元（包括喪葬費126,000 元），
      而上訴人間因負侵權行為損害賠償之連帶責任，其中一人
      消滅一部分債務，另外之連帶債務人該部分之債務亦同免
      其責，則上訴人主張因係屬同一職災事故，應將被上訴人
      上述受領之1,01 4,250元（130,000 ＋884,250 ＝1,014
      ,250）自上開賠償金額扣除，依上揭規定及說明，自屬有
      據，於扣除後為1,345,450 元（2,359,700 －1,014,250
      ＝1,345,450）。
五、從而被上訴人依侵權行為及勞動基準法之規定，請求上訴人
    連帶賠償損害，在1,345,450 元及自起訴狀繕本送達翌日即
    90年3 月20日起，至清償日止，按週年利率百分之5 計算利
    息範圍內，應予准許，逾此部分之請求，應予駁回。原審就
    上開應准許之部分，為被上訴人勝訴之判決，並無違誤，上
    訴論旨求將此部分廢棄改判，非有理由。至原審（確定部分
    除外）命上訴人連帶給付逾應准許部分，為上訴人敗訴之判
    決，自有未洽，上訴人指摘原判決此部分不當，求予廢棄改
    判，為有理由，應由本院連同該部分假執行宣告併予廢棄，
    駁回被上訴人該部分在第一審之訴及假執行的聲請。
六、據上論結，本件上訴為一部有理由，一部無理由，依民事訴
    訟法第450 條、第449 條第1 項、第79條、第85條第2 項，
    判決如主文。
中    華    民    國    95    年    1     月    11    日
                            民事第六庭
                                審判長法官  許明進
                                法      官  張明振
                                法      官  謝肅珍
以上正本證明與原本無異。
本判決不得上訴。
中    華    民    國    95    年    1     月    13    日
                                書  記  官  張寶花
                                                      K


司法院資訊處製作；財團法人民間司法改革基金會備份。
